臺灣臺中地方法院民事判決　九十三年度訴字第三一號
　　原　　　告　丙○○
　　　　　　　　丁○○
　　共　　　同
　　訴訟代理人　乙○○律師
　　被　　　告　甲○○
　　訴訟代理人　戊○○
右當事人間請求確認通行權存在等事件，本院於中華民國九十三年七月二十三日言詞
辯論終結，判決如左：
    主      文
確認原告對於被告所有坐落臺中市○區○○段四小段二四之二地號土地如附圖Ａ案所
示Ｄ部分面積零點零零一四公頃之土地、坐落臺中市○區○○段四小段二四之四五地
號如附圖Ａ案所示Ｂ部分面積零點零零零五公頃之土地，有通行權存在。
被告應將右項土地上之鐵皮圍牆等地上物拆除，容忍原告通行。
訴訟費用由被告負擔。
    事實及理由
一、原告主張：分割前坐落臺中市○區○○段二四之二地號土地本為原告與訴外人彭
    施慈娥按應有部分共有，嗣於民國六十五年六月二十二日分割，由原告丙○○取
    得坐落臺中市○區○○段四小段二四之六二地號土地（下稱系爭二四之六二土地
    ）之所有權、原告丁○○取得坐落同小段二四之六三地號土地（下稱系爭二四之
    六三土地）之所有權，分割後之同小段二四之二地號土地（下稱系爭二四之二土
    地）則由訴外人彭施慈娥取得所有權，分割後原告二人各別所有之系爭二四之六
    二、二四之六三土地，除原臺中市○區○○路三一○巷之既成道路（下稱系爭三
    一○巷）外，則與公路無適當之連絡，被告嗣於九十二年十一月十八日買賣輾轉
    分別取得系爭二四之二土地及同小段二四之四五地號土地（下稱系爭二四之四五
    土地）之所有權後，即將系爭二四之二及二四之四五土地上之建物拆除，並於其
    上設置鐵皮圍牆，將系爭忠孝路三一○巷封閉，拒絕原告二人藉由系爭三一○巷
    通行系爭二四之二及二四之五土地，惟系爭二四之六二、二四之六三土地既均自
    系爭二四之二土地分割而來，依民法第七百八十七條第一項前段及第七百八十九
    條第一項規定，原告就系爭二四之四五及二四之二土地自有通行權，爰提起本件
    訴訟，請求確認原告對系爭土地有通行權存在等語。並聲明：確認原告對於被告
    所有坐落臺中市○區○○段四小段二四之二地號土地如附圖所示Ｄ部分面積零點
    零零一四公頃之土地、坐落臺中市○區○○段四小段二四之四五地號如附圖所示
    Ｂ部分面積零點零零零五公頃之土地，有通行權存在。被告應將右項土地上之鐵
    皮圍牆拆除，並容忍原告通行。
二、被告則以：其固將系爭三一○巷阻隔，惟原告二人甚少居住於系爭土地上，且原
    告二人所有之系爭二四之六二、二四之六三土地除系爭三一○巷外，尚得利用其
    他相同寬度之防火巷通行，並非與公路無適當之連絡，至系爭二四之二土地之前
    所有權人雖有書立切結書同意原告二人通行，然此亦僅屬於債權性質，其效力不
    得拘束被告，原告主張請求確認於系爭二四之二、二四之四五土地有通行權為無
    理由等語，以為置辯。其答辯聲明：原告之訴駁回。
三、兩造不爭執之事實：
（一）系爭二四之六二及二四之六三土地均自二四之二土地分割而來。
（二）系爭二四之六二土地分別與系爭二四之二土地及系爭二四之六三相鄰。
（三）系爭二四之六二及二四之六三土地為袋地。
（四）坐落臺中市○區○○段四小段二四之三及二四之五八地號土地上之防火巷，其
      土地所有權為第三人所有。
四、本件爭點：原告就系爭二四之二及二四之四五土地，主張民法第七百八十七條之
    袋地通行權有無理由？
五、得心證之理由：
（一）原告就系爭二四之二及二四之四五土地，主張民法第七百八十七條之袋地通行
      權為有理由：
    (1)原告就系爭系爭二四之二土地如附圖所示Ｄ部分有通行權：
      按土地因與公路無適宜之聯絡，致不能為通常使用者，土地所有人得通行周
        圍地以至公路。復按因土地一部之讓與或分割，致有不通公路之土地者，不
        通公路土地之所有人，因至公路，僅得通行受讓人或讓與人或他分割人之所
        有地。民法第七百八十七條第一項前段、第七百八十九條第一項分別定有明
        文。再按系爭土地原屬兩造共有，分割後上訴人所有土地既為他人之地所圍
        繞，以致不通於公路，如上訴人出賣與訴外人部分之土地全無隙地可供其通
        行，而被上訴人之土地係與上訴人之土地相鄰接，且屬原共有地之一部因分
        割取得其所有權，按諸民法第七百八十七條及第七百八十九條之規定，自不
        能謂上訴人無通行被上訴人土地以至公路之權利。最高法院五十七年臺上字
        第九○一號亦著有判例意旨可資參照。本件被告既不爭執系爭二四之六二及
        二四之六三土地與系爭二四之二土地原為共有地之一部，因分割而分別取得
        所有權，揭諸上開法律規定及判例意旨，原告既僅得通行系爭二四之二土地
        ，其訴請確認有通行被告所有系爭二四之二土地之權利，並無不合。
      復按民法第七百八十七條第一項所謂土地與公路無適宜之聯絡，致不能為通
        常使用之情形，並不以土地絕對不通公路為限，即雖有道路可通至公路，但
        其聯絡並不適宜，致不能為通常使用之情形者，亦包括在內。祇須土地與公
        路無適宜之連絡，致不能為通常使用，而被通行之土地，又為損害最少之處
        所，即應認土地所有人有通行之權利，至其前此有無通行他人所有土地，在
        所不問（最高法院八十六年度臺上字第一一四三號判決參照）。本件被告雖
        辯稱系爭三一○巷經封閉後，原告二人仍得藉由坐落臺中市○區○○段四小
        段二四之三及二四之五八地號土地上之防火巷通行，並非與公路無適當之聯
        絡等語。經查，依地籍圖所示，系爭二四之六二、二四之六三土地為臺中市
        ○區○○段四小段二四之一地號土地、二四之七一地號土地、二四之十七地
        號土地、二四之十三地號土地、二四之十二地號土地、二四之十一地號土地
        、二四之十地號土地、二四之三地號土地及系爭二四之二土地所包圍，確係
        不通公路之土地，且依地籍圖上所示原告所有系爭二四之六二、二四之六三
        土地必須經由系爭二四之二及二四之四五土地始與公路相通，且所需使用之
        面積為最小，是如依被告所辯之通行方式，則原告須經由上開二四之三地號
        土地、二四之五八地號土地及系爭二四之二土地，所影響之鄰地範圍較大，
        且所須使用面積亦較通行系爭二四之二及二四之四五土地為多，況留有防火
        巷之二四之三地號土地所有權人，亦無優先忍受通行權之義務，顯非屬損害
        最小之方式，從而，被告上開所辯，並無足採。
      再者，民法第七百八十九條之立法意旨，乃因土地所有人讓與土地之一部或
        分割土地時，就其可能造成不能與公路為適宜之聯絡之情形，為其能預見而
        得事先安排，土地所有人不能因自己之讓與或分割土地之任意行為，導致對
        當事人以外之其他土地所有人造成不測之損害。此法條所規定之通行權性質
        上乃土地之物上負擔，隨土地而存在，土地所有人將土地分割成數筆，同時
        或先後讓與數人，應仍有該法條規定之適用（最高法院八十九年度臺上字第
        七五六號判決意旨參照）。被告辯稱原告與系爭二四之二土地原所有權人訂
        立之切結書內容僅屬債權性質，不能拘束被告等語。經查，系爭二四之六二
        土地及二四之六三土地均係分割自系爭二四之二土地，揭諸上開說明，原告
        依民法第七百八十九條第一項之規定僅得通行系爭二四之二土地，且此一通
        行權之性質即屬土地上之負擔，隨系爭二四之二土地而存在，嗣後輾轉受讓
        系爭二四之二土地之被告，自應繼受此一物上負擔。被告上開所辯，亦無足
        採。
      末查，系爭二四之二土地目前為空地，並無興建任何建築物，是本院僅需斟
        酌何種方式對系爭土地損害最少，且可達原告通常使用目的即可。本院審酌
        原告本身所有建物於系爭二四之六二土地留存之通行巷道寬度僅為一點零三
        公尺寬，以如附圖Ｄ部分所示面積十四平方公尺作為通行道路，被告所提供
        之面積較少，損害較小；且寬度維持在一公尺，亦無礙於原告進入，自以此
        種方式通行為宜。
    (2)原告就系爭二四之四五土地如附圖所示Ｂ部分有通行權：原告本於民法第七百
      八十七條第一項及第七百八十九條第一項之規定，得通行系爭二四之二土地如
      附圖所示Ｄ部分，已如前述。惟與忠孝路仍隔系爭二四之四五土地而無法聯絡
      ，揭諸前開法律規定，原告仍有通行系爭二四之四五土地始得與公路聯絡而為
      通常之使用之必要，且因原告僅得通行系爭二四之二土地，而依地籍圖所示，
      原告主張通行系爭二四之四五土地，顯屬對周圍地損害最小之處所，且查，附
      圖所示Ｂ部分面積五平方公尺，被告所需提供之面積為最小，以此作為通行道
      路即屬對被告之損害最小之方式，是原告主張確認如附圖所示Ｂ部分有通行權
      等語，自屬有據。
（二）綜上所述，原告本於民法第七百八十七條第一項及第七百八十九條第一項袋地
      之法律關係，請求確認對被告所有系爭二四之二、二四之四五土地如附圖所示
      Ｄ部分面積零點零零一四公頃、Ｂ部分面積零點零零零五公頃之袋地通行權存
      在，被告應容忍原告通行，並應將前述土地之鐵皮圍牆等地上物拆除，為有理
      由，應予准許。
六、本件事證已臻明確，兩造其餘攻擊防禦方法及舉證，於本案判決不生影響，茲不
    一一論列，附為敘明。
七、訴訟費用負擔之依據：民事訴訟法第七十八條。
中　　　華　　　民　　　國　　九十三　　年　　　八　　　月　　　六　　　日
                                    臺灣臺中地方法院民事第四庭
~B    審判長法　官　張恩賜
~B          法　官　許秀芬
~B          法　官　戴博誠
右為正本係照原本作成
如對本判決上訴，須於判決送達後廿日內向本院提出上訴狀
中　　　華　　　民　　　國　　九十三　　年　　　八　　　月　　　六　　　日
~B      法院書記官　蔡秀珍
